【裁判字號】    99,上易,760
【裁判日期】    990413
【裁判案由】    詐欺
【裁判全文】
臺灣高等法院刑事判決                 99年度上易字第760號
上  訴  人  臺灣板橋地方法院檢察署檢察官
上  訴  人
即  被  告  乙○○
上列上訴人因被告詐欺案件，不服臺灣士林地方法院98年度易字
第 252號，中華民國98年10月28日第一審判決（起訴案號：臺灣
士林地方法院檢察署98年度偵字第4089號、併辦案號：臺灣桃園
地方法院檢察署98年度偵字第5866號），提起上訴，本院判決如
下：
    主  文
上訴駁回。
    理  由
一、依刑事訴訟法第350條、第361條、第362條、第367條規定，
    不服地方法院之第一審判決而上訴者，須提出上訴書狀，並
    應敘明具體理由，為上訴必備之程式；其所提出之書狀未敘
    述上訴理由，或僅曾以言詞陳述上訴理由者，均應於上訴期
    間屆滿後20日內補提理由書於第一審法院。第一審法院經形
    式審查，認逾期未補提上訴理由者，應定期間先命補正，逾
    期未補正者，為上訴不合法律上之程式，應以裁定駁回。倘
    已提出上訴理由，但所提非屬具體理由者，則由第二審法院
    以上訴不合法律上之程式，判決駁回。而所謂具體理由，必
    係依據卷內既有訴訟資料或提出新事證，指摘或表明第一審
    判決有何採證認事、用法或量刑等足以影響判決本旨之不當
    或違法，而構成應予撤銷之具體事由，始克當之（例如：依
    憑證據法則具體指出所採證據何以不具證據能力，或依憑卷
    證資料，明確指出所為證據證明力之判斷如何違背經驗、論
    理法則）；倘僅泛言原審判決認定事實錯誤、違背法令、量
    刑失之過重過輕微，而未依上揭意旨指出具體事由，或形式
    上雖已指出具體事由，然該事由縱使屬實，亦不足以認為原
    審判決有何不當或違法者（例如：對不具有調查必要性之證
    據，法院未依聲請調查亦未說明理由，或援用證據不當，但
    除去該證據仍應為同一事實之認定），皆難謂係具體理由，
    俾與第二審上訴制度旨在請求第二審法院撤銷、變更第一審
    不當或違法之判決，以實現個案救濟之立法目的相契合，並
    節制濫行上訴（最高法院97年度台上字第892號決參照）。
    又觀諸刑事訴訟法第 361條修正之立法說明三，謂「原審法
    院對上訴書狀有無記載理由，應為形式上之審查，認有欠缺
    ，且未據上訴人自行補正者，應定期間先命補正，爰於第三
    項後段明定。至上訴理由是否具體，係第二審法院審查範圍
    ，不在命補正之列」，故修正後該規定所指應由第一審法院
    先命補正之「上訴書狀未敘述理由」，係指上訴書狀僅聲明
    對原審判決不服，就不服理由未為任何敘述，自形式上觀察
    ，可認係未提出上訴理由之情形而言，若上訴書狀對不服之
    理由已有所敘述，僅敘述不具體者，究有別於「未敘述理由
    」，自不生應依該規定命補正之問題。同此旨趣，刑事訴訟
    法第 367條增列為不合法情形之「上訴書狀未敘述理由」者
    ，亦應採相同解釋。又上訴書狀已敘述上訴理由，但所述不
    「具體」者，雖非「上訴書狀未敘述理由」一語涵攝之範圍
    ，然既不符合「上訴書狀應敘述『具體』理由」之規定，仍
    屬上訴「不合法律上之程式」，且依上開立法說明，此類不
    合法，不在得補正之列，法院自毋庸命補正；而由第二審法
    院逕認上訴不合法，以判決駁回（最高法院97年度台上字第
    892號、3599號、第3889號判決參照）。
二、本件檢察官及被告乙○○不服原判決，提起上訴，檢察官上
    訴書理由略以：被告乙○○犯罪後均飾詞狡辯否認犯行，迄
    今仍未與被害人和解，且原審僅量處有期徒刑 3月，其猶不
    知悔改，竟仍提起上訴，顯然浪費司法資源，爰請求從重量
    刑云云。被告乙○○上訴理由略以：伊因失業已久，好不容
    易獲得司機之工作機會，自然喜出望外，而遭綽號「麥克」
    之男子利用。況由伊在綽號「麥克」之男子未告知線上轉帳
    用途下，猶應綽號「麥克」之男子之要求，主動撥打電話向
    合作金庫人員詢問被害人之帳戶線上轉帳事宜，正可證伊因
    失業許久，不欲得罪工作上之洽辦人員即綽號「麥克」之男
    子之故，爰請求審酌伊無前科，又需照顧家庭等情，撤銷原
    判決，諭知伊無罪之判決云云；分別指摘原判決不當。
三、本院經查：
（一）原判決已於理由內說明，略以：「被告乙○○固辯稱：伊
      因謀職不慎，始將前開銀行帳戶之存摺及金融卡（含密碼
      ）交付「麥可」云云。惟：
    1.一般國人向金融機構開設帳戶，並無任何法令限制，若係
      用於存提款之正當用途，大可光明正大自行申請使用，而
      金融機構帳戶事關個人財產權益之保障，倘有不明之金錢
      來源，甚且攸關個人法律上之責任，其專屬性甚高，除非
      本人或與本人親密、信賴關係者，難認有何理由可自由流
      通使用該帳戶，一般人均有妥為保管及防止他人任意使用
      之認識，縱特殊情況偶需交付他人使用，亦必深入瞭解用
      途及合理性，始予提供，且金融機構帳戶如落入不明人士
      手中，而未加以闡明正常用途，極易被利用為與財產有關
      之犯罪工具，此為吾人依一般生活認知所易於體察之常識
      ，而現今媒體報導中，或以網路拍賣、分期付款扣款錯誤
      、中獎、退稅、家人遭擄、援交等事由，利用人頭帳戶作
      為轉匯存款帳戶，詐騙被害人至金融機構轉匯存款，隨即
      將之提領一空之詐騙手法，層出不窮；被告乙○○係高職
      畢業，退伍後，曾在長榮保全公司、多客貿易公司及加油
      站等處任職等情，為其自承在卷（見原審98年度易字第25
      2 號刑事卷第38頁、第64頁），其既係具有相當之智識、
      工作及社會經驗之成年人，對上情自難諉為不知，且被告
      對於其所應徵工作之地點、公司名稱、「麥可」之真實姓
      名年籍等俱不能陳述（見同上第4089號偵查卷第64頁），
      其又自承未曾聽聞應徵工作須先行交付銀行帳戶之存摺及
      金融卡（含密碼）之事（見同上第4089號偵查卷第64頁）
      ，果若其確因工作有收款匯回應徵公司之必要，大可將該
      款項直接匯入應徵公司之帳戶，此又無任何困難，其所應
      徵之公司竟大費周章要求將款項匯入其個人銀行帳戶，再
      由應徵公司以其銀行帳戶之金融卡提領，其對此悖異常情
      之舉未加質疑，竟率爾將攸關個人財產權益保障，專屬性
      甚高之金融機構帳戶金融卡（含密碼）交付，並於交付該
      銀行帳戶之存摺及金融卡後之97年10月16日，在「麥可」
      未告知線上轉帳用途之情形下，猶應「麥可」之要求，主
      動撥打電話向合作金庫商業銀行查詢其帳戶線上轉帳之事
      ，亦為其坦認在卷（見原審卷第64頁），顯違一般人管理
      金融機構帳戶之常情。
    2.況詐欺正犯係為避免自金融機構帳戶之來源回溯追查其身
      分，而使用他人金融機構帳戶供被害人匯款及取贓，其為
      確保所詐得款項不致遭不知情帳戶持有人提領，或不知情
      帳戶持有人逕自掛失而凍結帳戶之使用，甚或知情之帳戶
      持有人以辦理補發存摺、金融卡、變更印鑑、密碼之方式
      ，將帳戶內所有款項提領一空，而使其費盡心機所詐得之
      款項化為烏有，應不可能使用非帳戶持有人所交付並同意
      使用之帳戶，供作詐得款項轉匯入帳戶，以避免遭真正帳
      戶持有人提領或掛失之風險，並確保詐欺所得之利益。觀
      諸卷附被告乙○○上開銀行帳戶交易資料查詢單（見同上
      第4089號偵查卷第26頁），被告乙○○於97年 9月30日以
      一千元開立該銀行帳戶後，旋於同日以金融卡將開戶金額
      悉數提領一空，其於同年10月13日將該銀行帳戶之存摺及
      金融卡（含密碼）交付「麥可」時，該銀行帳戶之餘額為
      零元，而告訴人甲○○於同年月16日下午4時56分許、7時
      45分許各轉帳19,993元、29,983元至被告乙○○上開銀行
      帳戶後，旋遭人以金融卡將款項提領一空，若非被告乙○
      ○深知將其銀行帳戶之金融卡及密碼交予他人使用，在其
      取回或變更密碼或向銀行辦理掛失止付之手續前，只要該
      銀行帳戶內有任何存款，該持有其金融卡及知悉密碼之人
      ，均可任意使用該金融卡提領帳戶內存款，為避免自己遭
      受損失，而預先領走款項，豈能於同年月13日「應徵工作
      」當日，即有存款餘額恰為零元之銀行帳戶存摺及金融卡
      可資交付？若非該銀行帳戶係被告乙○○所同意使用，不
      致遭其辦理掛失或暫停使用，「麥可」及其所屬之成年詐
      騙集團成員焉能放心、大膽遂行其詐欺取財犯行，並以之
      充作收款工具，並能順利密集詐取告訴人甲○○之財物？
      是被告乙○○上開所辯，無非飾詞，不足採信。
    3.至被告乙○○提出之求職廣告報紙、97年11月行動電話通
      話明細及受話通聯紀錄報表（見同上第4089號偵查卷第69
      至71 頁、同上第252號原審卷第11至13頁），至多僅能證
      明被告乙○○曾與該報載之聯絡電話撥接通話，然不能證
      明其通話內容確如被告乙○○所辯係為確認工作內容、細
      節及交付存摺等事項，是不足以作為對被告乙○○有利之
      認定。又一般國人向金融機構開設帳戶，並無任何法令限
      制，若係用於存提款之正當用途，大可光明正大自行申請
      使用，而帳戶之用途係用來存提款項，一旦有人以他人帳
      戶做不明使用，依一般常識認知，極易判斷乃係該隱身幕
      後之使用人基於使用別人之帳戶，存提款情形可不易遭人
      循線追查之考慮而為，自可產生與不法犯罪目的相關之合
      理懷疑，且依一般稍具知識之人，對於日常生活常見之不
      法之徒，利用他人帳戶以掩人耳目進行之不法行為中，最
      常見者不外乎詐騙他人錢財，而以帳戶作為犯罪工具，是
      存摺、金融卡及密碼等乃係個人重要物件，一般人自不會
      任意交由他人保管，被告乙○○竟將渠等前開銀行帳戶之
      存摺、金融卡及重要之提款密碼交予來路不明人士使用，
      其對於前開銀行帳戶極可能遭作為詐取財物之工具，衡情
      應有所預見，猶將之交付他人使用，顯有容認犯罪事實發
      生之本意，因認被告乙○○構成幫助詐欺之犯行。爰審酌
      刑法第57條各情狀，量處被告乙○○有期徒刑 3月，並諭
      知易科罰金之標準。
（二）檢察官上訴意旨雖以：被告乙○○犯罪後均飾詞狡辯否認
      犯行，迄今仍未與被害人和解，且原審僅量處有期徒刑 3
      月，其猶不知悔改，竟仍提起上訴，顯然浪費司法資源，
      爰請求從重量云云。惟查，原審已詳敘所憑證據與認定之
      理由，並審酌被告乙○○提供銀行帳戶予詐欺者使用，助
      長詐欺犯罪，擾亂金融交易秩序，實為社會層出不窮詐財
      事件發生之根源，並使犯罪之追查趨於複雜，及渠等犯罪
      之目的、手段、智識程度、生活狀況、告訴人所受之損害
      ，迄未與告訴人和解等一切情狀，予以綜合考量後，科刑
      如前所述。原審法院就刑罰裁量職權之行使，既未逾越法
      定刑度，亦未濫用自由裁量之權限，刑度亦屬妥適，核無
      不當或違法之情形。且量刑輕重，屬事實審法院得依職權
      自由裁量之事項，上訴人不得任意指摘為違法（最高法院
      71年度台上字第1399號裁判意旨參照）。是檢察官就原審
      判決適法之職權行使加以爭執，為無理由。
（三）被告乙○○上訴意旨則僅稱：其係因應徵並取得工作機會
      後，遭人利用之故，其無幫助詐欺之犯行云云，惟被告上
      開上訴意旨，係就原審判決理由已說明之事項（見原判決
      理由貳、一、(三)及五），再為單純之事實上爭執，委無足
      採。
（四）綜上，檢察官及被告上訴均未依憑卷證資料，明確指出原
      審法院所為證據證明力之判斷如何違背經驗、論理法則，
      或提出新事證，指摘或表明原審法院有何採證認事、用法
      或量刑等足以影響判決本旨之不當或違法，而構成應予撤
      銷之具體事由。揆諸上開說明，本件上訴均未敘述具體理
      由及不合法律上之程式，應予駁回，並不經言詞辯論為之
      。
據上論斷，應依刑事訴訟法第367條前段、第372條，判決如主文
。
中    華    民    國    99    年    4    月    13     日
                  刑事第七庭  審判長法  官  宋明蒼
                                    法  官  楊智勝
                                    法  官  游紅桃
以上正本證明與原本無異。
不得上訴。
                                    書記官  戴伯勳
中    華    民    國    99    年    4     月    13    日

司法院資訊處製作；財團法人民間司法改革基金會備份。
